臺灣高等法院刑事判決　　　　　　　　　　　　　九十二年度上易字第二二八二號
　　上　訴　人
　　即 自訴 人　丁○○○○師事務所即陳其寬
　　自訴代理人　林富村律師
　　上　訴　人
　　即　被　告　乙○○
　　上　訴　人
　　即　被　告　丙○○
　　右二人共同
　　選任辯護人　王惠光律師
右上訴人等因被告業務侵占等案件，不服臺灣臺北地方法院九十年度自字第五０二號
，中華民國九十二年七月十七日第一審判決（移送併辦案號：臺灣臺北地方法院檢察
署八十九年度偵字第一六六二五號）提起上訴，本院判決如左：
　　主　　　文
原判決關於乙○○業務侵占部分暨定執行刑部分均撤銷。
乙○○共同連續意圖為自己不法之所有，而侵占對於業務上所持有之物，處有期徒刑
貳年陸月。
其他上訴駁回。
乙○○前開第二項撤銷改判部分與第三項上訴駁回部分所處之刑，應執行有期徒刑貳
年捌月。
    事　實
一、乙○○自民國六十四年七月至八十四年七月受僱於丁○○○○師事務所（下稱陳
    其寬事務所，負責人陳其寬）任職，並自六十七年起，負責該事務所會計及出納
    業務，為從事業務之人，利用職務上持有及保管事務所之第三信用合作社城內分
    社（現改制為誠泰銀行城內分行）之乙種活期存款第一一六─一０─００００四
    八─一號帳戶（下稱第四八─一號帳戶）之存摺及事務所取款印鑑章（俗稱大章
    ）之機會，竟與其夫丙○○共同基於意圖為自己不法所有之犯意聯絡，並基於概
    括之犯意，挪用上開帳戶內之現金，存入其夫丙○○或第三人陳怡利等人名下，
    侵占入己，其明細如下：
（一）、乙○○於八十二年十一月廿日利用提領陳其寬事務所第四八─一帳戶內存款
        之機會，從該帳戶領出新台幣（下同）一百萬元，未用至事務所支出，由丙○○指示乙○○擅自匯至世華銀行高雄分行陳怡利帳戶，而悉數予以侵占。
（二）、乙○○於八十三年五月廿七日利用填寫四八─一帳戶之取款條一百二十六萬
        元之機會，將其中一百萬元轉帳存入其夫丙○○在三信城內分社之第000
        00000000─三號（下稱第五五０七─三號帳戶）活期儲蓄存款帳戶
        內，與丙○○共同侵占該一百萬元，餘款二十六萬元則提領現金交事務所使
        用。
（三）、乙○○於八十三年七月廿九日利用填寫第四八─一帳戶之取款條三百一十六
        萬元，將其中之一百三十萬五千元轉帳存入丙○○前述帳戶內，與丙○○共
        同侵占該一百三十萬五千元，餘款則轉存入事務所第一一六─三０─０００
        二二一─七號支票存款帳戶。
（四）、乙○○於八十四年一月五日利用填寫四八─一帳戶之取款條四十二萬七千元
        ，將其中二十四萬七千元轉帳存入丙○○前述帳戶內，與丙○○共同侵占該
        二十四萬七千元，其餘十八萬元則轉存入事務所第一一六─三０─０００二
        二一─七號支票存款帳戶。
二、乙○○或單獨或與丙○○共同基於與前開侵占行為之同一概括犯意聯絡，利用乙○○持有陳其寬事務所支票之機會，連續將陳其寬事務所第一一六─三０─００
    ０二二一─七號帳戶（下稱二二一─七號帳戶）內下列編號（１）至（７）之支
    票，分別存入乙○○、丙○○之老闆鄒武鑑、李俊霆（嗣再提領現金轉存入丙○○帳戶）及丙○○之帳戶，而將支票款項侵占入己，其明細如下：
（一）乙○○承前同一概括犯意，分別利用其持有陳其寬事務所編號（１）八十二年
　　　二月十七日到期，票號ＪＣ0000000號，面額五十萬元，及編號（２）
　　　八十二年九月十三日到期，票號ＪＣ0000000號，面額五十萬元，暨編
　　　號（３）八十三年十二月十五日到期，票號ＪＣ0000000號，面額二萬
　　　七千七百二十元支票之機會，連續將上開三紙支票存入其世華銀行營業部第0
　　　0000000000號帳戶內，侵占入己。
（二）乙○○復與丙○○共同承前同一概括犯意聯絡，由乙○○利用持有陳其寬事務
      所編號（４）八十三年七月廿九日到期，票號ＪＣ0000000號，面額四
      十二萬元之支票一紙，由丙○○指示乙○○存入台灣省中小企業銀行營業部第
      00000000000號丙○○之老闆鄒武鑑之帳戶內，並於八十三年七月
      卅日兌現。及編號（５）八十三年十二月五日到期，票號ＪＣ0000000
      號，面額十八萬元，受款人為台灣東華書局股份有限公司（下稱東華書局）之
      支票，存入李俊霆在監察院郵局（第一００支局）第００三三八三─三號帳戶
      內，復於八十三年十二月九日領走現金，並於八十三年十二月十日存入丙○○
      五五０七─三號帳戶。及編號（６）八十四年一月五日到期，票號ＪＣ000
      0000號，面額十八萬元，未載受款人之支票，佯裝支付事務所八十四年一
      月份房屋租金，卻存入丙○○前述三信五五０七─三號帳戶內，而侵占該十八
      萬元，再於八十四年一月十六日以事務所現金支付一月份租金。及編號（７）
      八十四年五月卅日到期，票號ＪＣ0000000號，面額三十萬元之支票一
      紙，付款予寬柏公司，惟乙○○竟將該支票存入丙○○前述帳戶內侵占該三十
      萬元，而另以事務所現金支付該款項。其中上開編號（５）受款人為東華書局
      之支票，乙○○為達侵占該十八萬元票款之目的，竟自行決意偽刻「台灣東華
      書局股份有限公司」之章戳蓋於該支票背面而偽造東華書局移轉該十八萬元票
      據權利予李俊霆之背書，並持之向監察院郵局（第一００支局）行使而順利存
      入李俊霆上開帳戶內，俾便嗣後自該帳戶提領現金再轉存入丙○○上開五五０
      七─三號帳戶予以侵占。
三、乙○○復另行起意，於八十二年十一月廿三日，持陳其寬事務所ＪＣ00000
    00號支票影印後，在影本上填寫到期日為八十二年十一月二十五日，金額為一
    百十八萬七千四百六十九元，再將前開支票影印，並製作八十二年十一月二十三
    日陳其寬事務所名義之建北八二工字第七八０一四二二號函（下稱Ａ函），並將
    前開支票號碼ＪＣ0000000號，面額一百十八萬七千四百六十九元，發票
    日八十二年十一月廿五日之支票影本附於Ａ函，佯作支付亞新工程顧問股份有限
    公司（下稱亞新公司）台開信託大樓新建工程第三期結構設計費，而製作業務上
    不實之文書，足以生損害於陳其寬事務所；嗣於八十六年間，亞新公司以電話催
    促陳其寬事務所支付台灣土地開發公司台開信託大樓新建工程設計服務費尾款一
    百三十八萬零七百七十八元，陳其寬事務所遂於八十六年六月五日傳真該Ａ函以
    及支票影本以供亞新公司參考，表示已支付該款項，亞新公司於八十七年十一月
    九日以亞新九八（土）字第一七九二號函覆陳其寬事務所，謂其有收到事務所八
    十二年十二月廿日建北八二工字第七八０一四二二號函（下稱Ｂ函）檢送之ＪＣ
    0000000號，面額一百十萬四千六百二十三元，發票日為八十二年十二月
    廿五日之支票，作為第三期設計費，但亞新公司確定未收到陳其寬事務所發之Ａ
    函及該函檢附之ＪＣ0000000號，面額一百十八萬七千四百六十九元，發
    票日八十二年十一月廿五日之支票，始發現上情。
四、案經被害人丁○○○○師事務所即陳其寬向臺灣臺北地方法院提起自訴。
    理　　　由
一、訊據上訴人即被告乙○○、丙○○固不否認陳其寬事務所之款項有進入渠等帳戶
    內，惟均矢口否認右揭業務侵占犯行，其中被告乙○○並否認右揭偽造私文書及
    業務文書登載不實犯行，並辯稱：伊自六十四年七月至八十四年七月在事務所擔
    任會計及出納工作，一開始劉應昌是老闆，他私底下跟伊說要找人頭戶供事務所
    作為節稅、轉帳調度資金使用，伊就找丙○○，只是伊沒有要他寫下任何資料為
    憑。事務所第四八─一號帳戶之存摺及取款印鑑章（大章）由伊保管，小章則由
    劉應昌保管，從銀行戶頭提出的每一筆錢都要經過劉應昌核對用印，且伊每個月
    均會將存摺交給劉應昌去對帳，亦均有製作月報表，帳冊則由劉應昌在年底時全
    部收走，是陳其寬怕被調查很多沒有單據支出之帳目而將帳冊藏匿起來。而事務
    所所有轉到丙○○帳戶的錢都是劉應昌交代，轉到陳怡利帳戶之一百萬元是要清
    償事務所之前向丙○○老闆鄒武鑑所借的款項；至右揭事實二編號（１）至（３
    ）存入伊帳戶之三紙支票以及編號（４）至（６）分別存入鄒武鑑、李俊霆（嗣
    再提領現金轉存入丙○○帳戶）、丙○○帳戶之三紙支票均是劉應昌交代，編號
    （７）存入丙○○帳戶之支票是陳其寬之妻陳芙美交代先不要給寬柏公司，要伊
    先找個戶頭存入。又編號（５）支票背面東華書局之背書伊不知是何人所為，伊
    並未偽造。而右揭事實三系爭之Ａ函是伊打字錯誤之草稿，並未發出，實際發出
    的是Ｂ函，且寄出去的支票也只有一張，事務所亦僅支付亞新公司一次款項，自
    無業務文書登載不實云云。被告丙○○辯稱：因為他們建築師事務所的規費沒有
    辦法用正常會記帳報銷，所以才用伊的戶頭來使用，至如何使用伊完全不知情，
    伊只在開戶時有簽名云云。
二、經查：
（一）被告丙○○在三信城內分社開立有第五五０七─三號活期儲蓄存款帳戶，被告
      乙○○在世華銀行儲蓄部開立有第00000000000號（下稱第七０八
      八七號帳戶）存款帳戶，分別有誠泰銀行八十八年十二月二十三日誠泰銀內字
      第八八０六四號函檢附之丙○○前開帳戶明細表（八十八年度偵字第一三八七
      七號卷第一一九頁至第一五０頁）、世華銀行八十八年十二月十七日（八八）
      世營業部字第一一三二號函檢附之乙○○帳戶存款往來明細表（同偵查卷第一
      六０頁至第一八三頁）附卷可稽；被告二人均辯稱伊等前開帳戶，係提供陳其
      寬事務所作為節稅、轉帳調度資金使用之人頭帳戶，被告乙○○且稱其從事務
      所銀行戶頭提出的每一筆錢都要經過劉應昌核對用印，事務所所有轉到丙○○
      帳戶的錢以及存入其個人、鄒武鑑、李俊霆、丙○○帳戶之支票都是劉應昌交
      代云云，惟查：
　１、自訴人具狀並由其代理人否認有使用被告二人之銀行帳戶為人頭帳戶；又被告
      乙○○及被告丙○○二人均自承其世華銀行及被告丙○○之三信城內分社之存
      摺及印章，均由被告乙○○保管，且該二帳戶有渠等私人之款項進出，丙○○
      帳戶內尚有鄒武鑑之資金等語（原審卷（二）附九十一年十月三日訊問筆錄，
      第四頁、第五頁；原審卷（三）附九十二年六月十二日審判筆錄，第五五頁至
      第五七頁），被告丙○○於本院審理期日並陳稱：伊有使用該戶頭作為與鄒武
      鑑共同經營唱片公司資金調度之用；設若被告乙○○及丙○○之銀行帳戶確係
      自訴人事務所之人頭帳戶，自訴人或劉應昌焉有不要求將被告乙○○及丙○○
      帳戶之存摺、印章交由其本身保管運用而允許伊二人將公私帳目混雜於同一帳
      戶內進出之理？甚且供為丙○○與鄒武鑑合夥經營唱片公司調度資金之用？
  ２、被告乙○○另辯稱陳其寬事務所銀行戶頭的大小印鑑章，由劉應昌和乙○○分
　　　別保管，要從銀行戶頭提出的每一筆錢都要經過劉應昌核對用印云云。惟自被
　　　告等具狀所稱雙方帳戶往來經常不是一次將全數金額轉入對方帳戶，而係將部
　　　分金額轉入（見本院卷附被告乙○○、丙○○九十二年九月九日刑事上訴理由
　　　狀）等情觀之，足證流入被告二人帳戶之資金，並非專款專用，而係由被告乙○○自行任意支用，若陳其寬事務所從銀行提領每一筆款項，均要經劉應昌之
      核對用印，劉應昌豈有可能以使用被告二人之帳戶為人頭帳戶，卻讓被告乙○○任意支用上開帳戶內之資金？
　３、況若果真由自訴人或自訴人事務所財務劉應昌要求被告二人提供渠等銀行帳戶
      供事務所調度資金，此牽涉到資金之歸屬，何以未簽立書面，以明權利歸屬？
      若渠等是人頭帳戶，且自訴人用其人頭係為節稅，則所有之本金及利息均應屬
      於自訴人所有，則雙方自會約定利息如何結算，否則自訴人又如何達到節稅之
      目的？更有甚者，於被告乙○○辭去事務所職務時，雙方應均會要求對伊等帳
      戶內之款項做一結算，被告二人應會要求自訴人事務所出具結算清單，被告乙○○於離職時何以未要求出具結算清單？凡此均與一般事理經驗有違。益證被
　　　告乙○○此部分所辯，顯屬事後卸責之詞，自無足採。
（二）被告乙○○辯稱事務所之帳冊等資料均已交回，且具狀稱其在八十四年七月即
      已離職，若未將帳簿等資料交回事務所，則自訴人根本無法申報八十四年度乃
      至以後的營利事業所得稅，亦不可能在往後之四年內均未催討；況自訴人曾經
      引用帳簿中之周報表及年度收支表等資料，足證被告乙○○確有將帳簿等資料
      交予自訴人，自不可能侵占款項云云；惟查，證人即陳其寬事務所之行政文書
      戊○○於原審八十九年自字第一四三號調查時證稱：「（乙○○做完帳給劉應
      昌看後，劉應昌是否把帳簿交還乙○○保管？）是。˙˙˙（亞新事件後，陳
      建築師的太太是否有請你跟乙○○溝通？溝通情況如何？）乙○○是說縱使見
      面拿出東西對帳，自訴人也不會相信她，不過乙○○跟我強調她是清白的」等
      語（原審八十九年自字第一四三號卷（一）附八十九年五月二十六日訊問筆錄
      ，第一八二頁、第一八三頁）；於本院審理中證稱：「（自訴代理人問）（八
      十九年五月二十六日在台北地院作證稱：乙○○說縱使見面，拿出東西對帳，
      自訴人也不相信她，所謂東西是何物？）所謂東西是內帳，那些話是乙○○告
      訴我。˙˙˙（選任辯護人問）（乙○○如何告訴你？）是乙○○打電話告訴
      我，她告訴我內帳在她那裡，當時陳太太（即陳其寬之妻陳芙美）打電話要我
      打電話要乙○○出來澄清，她說要把內帳從劉先生家裡找找看」等語（本院卷
      附九十二年十一月二十五日審判筆錄），而被告乙○○亦肯認證人戊○○上開
      供證屬實，足證事務所確有所謂之內帳存在，且該內帳不論係在劉應昌住處或
      在被告乙○○手中，均處於被告乙○○得支配管領之狀態，且根本未交予自訴
      人及陳芙美，否則被告乙○○豈會向證人戊○○表示「縱使拿出內帳，自訴人
      亦不相信」之語？參以證人林芙美於原審八十九年自字第一四三號案調查時證
      稱：「... 八十四年一月我回夏威夷，二月劉應昌的家屬通知我劉應昌過世了
      ，我就趕快回來，等過完農曆年後，我要求知道事務所所有的財務報表，結果
      乙○○竟然告訴我沒有帳簿，我說怎麼可能，她說都劉應昌拿走了，不過我不
      相信他，劉應昌在生病怎麼拿帳簿，被告都不跟我詳細報告公司的會計狀況，
      我要求被告乙○○作流水帳，他說都沒有作流水帳，只有週報表，我們事務所
      的支出都是很固定的，支出部分我負責批示，實際則由被告乙○○自行運作，
      後來亞新事件爆發，我說怎麼可能會有一百多萬沒有付給亞新，我請人把銀行
      的資料調出來看，發現有一些錢進入被告丙○○的戶頭，後來才陸續查出這整
      個事件提出告訴，被告乙○○曾經跟我在丹提咖啡商談的過程中，乙○○表明
      他沒有帳戶是給事務所用的，也沒有提到他是人頭，... 」等語（原審八十九
      年自字第一四三號卷（二）附八十九年六月三十日訊問筆錄，第三頁至第四頁
      ），益證自訴人確未持有所謂之「內帳」。自訴人事務所之內帳既未由被告乙○○交予自訴人及陳芙美，則縱令自訴人每年均有申報所得稅，有財政部臺北
      市國稅局九十二年十一月五日財北國稅資字第０九二０二一六０八二號函及九
      十二年十月二十日財北國稅資字第０九二００九七二０三號函附自訴人八十二
      至八十七年度執行業務收入明細表及執行業務者所得損益計算表等資料影本在
      卷足憑，亦係根據所謂之「外帳」申報，並非依據本案系爭之「內帳」為之，
      且自訴人曾經引用之周報表及年度收支表等資料，亦與本案系爭之「內帳」無
      涉，至為明灼。即此，被告等具狀辯稱自訴人每年均有申報營利事業所得稅，
      且曾引用被告乙○○製作之周報表等資料云云，自不足為被告二人有利之認定
      。
（三）另被告二人具狀辯稱：自訴人事務所銀行戶頭之大小印鑑章，由實際負責人劉
      應昌和被告乙○○分別保管，而事務所還有其他合夥人，且事務所在八十一至
      八十四年間均呈現虧損狀態，老闆對財務的控管必定較為嚴格，被告乙○○自
      無機會侵占款項，況若真要侵占，焉有不以現金提領方式為之，而以轉帳方式
      留下犯罪證據之理？惟縱如被告乙○○所稱，自訴人事務所之小章係由劉應昌
      保管，亦難僅以此遽認自訴人或劉應昌確有同意被告乙○○將上開四八─一號
      帳戶提領之款項或二二一─七號帳戶內之支票存入被告等人之私人帳戶內；且
      自訴人事務所營運狀況如何，與其財務控管之嚴謹與否亦無絕對必然之關連；
      猶難以被告捨提領現金不為，而以轉帳方式動用資金，即遽為伊等有利之認定
      ，自不待言。
（四）按「侵占罪係即成犯，凡對自己持有之他人所有物，有變易持有為所有之意思
      時，即應構成犯罪，縱事後將侵占之物設法歸還，亦無解於罪名之成立」、「
      營業員收取貨款支票應當日繳交出納，不得擅自留置。侵占罪為即成犯，於持
      有人將持有他人之物變易為所有之意思時，即行成立，不因事後歸還而阻卻犯
      罪之成立。是以茍經認定被告二人有共同意圖為自己不法所有，擅自挪用自訴
      人所有上開帳戶內之現金，存入被告丙○○或第三人陳怡利等人之名下，侵占
      入己，則伊等侵占犯行已然成立，縱雖事後有歸還部分資金，亦無解於伊等侵
      占犯行之成立。即此選任辯護人迭次辯稱：由九十一年十一月二十七日狀紙所
      附之附件三表列及所附之銀行傳票，以及九十三年二月二十五日及同年三月四
      日之狀紙，均可證明直接由丙○○戶頭轉到自訴人甲存二二一之七帳戶內之金
      額就已經達八、九百萬元以上，原超過原審法院認定被告二人侵占款項之金額
      ，遽而主張被告二人不應成立侵占罪責云云，即有誤會。再查本件被告於八十
      四年八月三十日收受系爭支票，依規定應當日繳交，迨至被告同年九月三十日
      離職，且自訴人於同年十月四日擬妥自訴狀準備對被告提出自訴，當日被告始
      將系爭支票存入自訴人在銀行之帳戶內，能否謂被告自始無易持有為所有之不
      法意思？不無研求之餘地」，此分別有最高法院四十三年台上字第六七五號判
      例、八十七年台上字第三五００號判決要旨可資參照。準此，行為人於持有他
      人所有物之狀態下，將其主觀上「變易持有為所有」之心態予以客觀化於外部
      之取得行為，例如承辦人員擅自留置收取貨款支票乃至將持有之他人票據存入
      自己帳戶，均該當於侵占行為。經查：
　１、關於右揭犯罪事實一編號（二）（三）（四）部分，被告乙○○分別於八十三
　　　年五月二十七日、八十三年七月二十九日、八十四年一月五日，從事務所第四
　　　八─一號帳戶，分別提領一百二十六萬元、三百十六萬元、四十二萬七千元，
　　　並於同日由被告乙○○以轉帳之方式分別挪用一百萬元、一百三十萬五千元、
　　　二十四萬七千元，匯入被告丙○○第五五０七─三號帳戶，不唯業據被告乙○○、丙○○供承不諱，且有陳其寬事務所活期存款第四八─一號帳戶交易明細
　　　表影本、存摺影本、台北市第三信用合作社八十三年五月二十七日、八十三年
　　　七月二十九日活期存款取款條影本、八十四年一月五日活期存款取款條、同日
　　　支票存款送金簿影本（八十八年偵字第一三八七七號卷第五一頁至第五三頁、
　　　原審卷（一）第九五頁至第九七頁）及被告丙○○第五五０七─三號帳戶存摺
　　　存款對帳單（原審卷（二）第九六頁至第一０二頁）附卷可稽；再者，本件被
　　　告二人之帳戶既非供作自訴人事務所人頭帳戶使用，且自訴人事務所之內帳亦
　　　未由被告乙○○交予自訴人及陳芙美等情，業經認定如上，揆諸前開判例意旨
　　　，被告乙○○利用提領事務所資金之機會，將自訴人事務所帳戶內款項轉存共
　　　同被告丙○○帳戶，自已構成侵占。其猶辯以轉到丙○○帳戶之款項均是劉應
　　　昌交代云云，自難憑信。至右揭犯罪事實一編號（一）部分，被告乙○○於八
　　　十二年十一月二十日自陳其寬事務所提領一百萬元匯入鄒武鑑會計陳怡利世華
　　　銀行高雄分行之帳戶乙節，除亦據伊坦承不諱外，復有台北市第三信用合作社
　　　活期存款取款條、跨行入戶電匯申請書（代）收入傳票附卷可稽，其此部分行
　　　為，自亦該當侵占無疑。被告乙○○雖辯稱係因自訴人有資金調度之需要，曾
　　　有向鄒武鑑調度之款項須還給鄒武鑑之故云云，惟觀之自訴人之帳簿、存摺等
      資料，尚無從據以認定自訴人確曾向鄒武鑑調借款項，則被告此部分所稱，亦
　　　難憑信。
　２、關於右揭犯罪事實二部分：
（１）編號（１）八十二年二月十七日到期，票號ＪＣ0000000號，面額五十
      萬元，及編號（２）八十二年九月十三日到期，票號ＪＣ0000000號，
      面額五十萬元，暨編號（３）八十三年十二月十五日到期，票號ＪＣ0000
      000號，面額二萬七千七百二十元之支票共三紙，存入乙○○世華銀行營業
      部第00000000000號帳戶內，除據被告乙○○坦承不諱外，復有支
      票號碼ＪＣ0000000、ＪＣ0000000、ＪＣ0000000號支
      票正反面影本（八十八年偵字第一三八七七號卷第五五頁、五六頁、五七頁；
      原審卷（一）第九九頁至第一０四頁）附卷可稽。
（２）編號（４）八十三年七月二十九日到期，票號ＪＣ0000000號，面額四
      十二萬元之支票部分，係由台灣中小企業銀行高雄分行鄒武鑑帳號提兌，有該
      行檢附交易明細表一份附卷可稽（附於八十八年偵字第一三八七七號卷第一五
      二頁）。雖被告二人辯稱渠等戶頭係供自訴人作為事務所轉帳之用，且因為資
      金調度之需要，曾向鄒武鑑調度金額，因此事務所之新台幣四十二萬元之支票
      係由鄒武鑑兌現云云；而證人鄒武鑑於原審八十九年自字第一四三號案件八十
      九年四月二十八日調查時亦證稱：因丙○○是伊經營公司的財務經理，該張票
      事後他跟伊說為了要借給乙○○的公司週轉，先把公司的現金借出去，而乙○○拿這張票來借錢等語（八十九年自字第一四三號卷（一）第一三五頁），惟
      查，自訴人具狀否認向乙○○或丙○○調借現款或央請渠等作財務調度對外借
      款；參酌證人鄒武鑑於前開訊問時亦證稱借錢沒有約定利息，且經原審訊問有
      無支出的證據？票何時交票？何時借錢？則答稱：因為是事後報告的，所以伊
      不知道等語（同上卷第一三六頁），證人鄒武鑑為借款當事人，對於借款之細
      節竟稱不知情，已令人可疑，且證人鄒武鑑及被告二人亦未提出鄒武鑑有支出
      借款之證據，則渠等空言陳其寬事務所向鄒武鑑借款一節，顯難採信。
（３）編號（５）八十三年十二月五日到期，票號ＪＣ0000000號，面額十八
      萬元之支票部分，被告乙○○辯稱：是劉應昌叫伊去存的，在支票到期的前一
      天伊在丙○○的戶頭提了十九萬元，同一天在李俊霆的戶頭提領十八萬元，可
      能是劉應昌要伊繳什麼款項，第二天劉應昌又把十八萬元交給伊，伊又把它存
      入丙○○的戶頭，到十五日時伊又把它提出來繳事務所房租等語（原審卷（一
      ）附九十一年六月二十六日訊問筆錄，第二三九頁），並具狀稱此票原係用以
      支付東華書局租金，雖存入李俊霆在監察院郵局0000000─三號帳戶後
      提領現金再存入被告丙○○之上開帳戶內，惟被告乙○○嗣於八十三年十二月
      十五日又以現金十八萬元支付東華書局租金，自訴人並未重複支出，是被告二
      人此部分亦無侵占云云。經查，票號ＪＣ0000000號支票，係由陳其寬
      事務所於八十三年十二月六日存入現金十八萬元，而於八十三年十二月八日提
      兌，有自訴人事務所二二一─七號支票存款對帳單附卷可憑（八十八年偵字第
      一三八七七號卷第四四頁），是從被告丙○○第五五０七─三號帳戶，八十三
      年十二月九日現金支出十九萬元，即與本件支票之支付無涉；且查八十三年十
      二月十日被告丙○○第五五０七─三號帳戶現金存入十八萬元，而於八十三年
      十二月十五日，被告丙○○之帳戶，並無另一筆十八萬元之支出，有被告丙○○五五０七─三號帳戶存摺存款對帳單在卷可憑（八十八年偵字第一三八七七
      號卷第一四七頁），足證被告乙○○上開所辯於八十三年十二月十五日伊又將
      之提領出來繳交事務所房租云云，顯屬無據。
（４）編號（６）八十四年一月五日到期，票號ＪＣ0000000號，面額十八萬
      元之支票，及編號（７）八十四年五月三十日到期，票號ＪＣ0000000
      號，面額三十萬元之支票，均存入丙○○第五五０七─三號帳戶，除據被告乙○○供承不諱外，亦有該二張支票影本（原審卷（一）第一八四頁、第一八六
      頁）、被告丙○○五五０七─三號帳戶存摺存款對帳單在卷可憑（八十八年偵
      字第一三八七七號卷第一四八頁、第一四九頁）。
（５）再者，本件被告二人之帳戶既非供作自訴人事務所人頭帳戶使用，且自訴人事
      務所之內帳亦未由被告乙○○交予自訴人及陳芙美等情，業經認定如上，揆諸
      前開判例意旨，被告乙○○利用持有自訴人事務所支票之機會，連續將自訴人
      事務所第二二一─七號帳戶內上開編號（１）至（７）之支票分別存入其本人
      、鄒武鑑、李俊霆（嗣再提領現金轉存入丙○○帳戶）及丙○○之帳戶，自屬
      侵占無疑。被告乙○○猶辯以上開編號（１）至（６）分別存入伊帳戶、鄒武
      鑑、李俊霆（嗣再提領現金轉存入丙○○帳戶）及丙○○帳戶之支票均是劉應
      昌交代，編號（７）存入丙○○帳戶之支票是陳其寬之妻陳芙美交代先不要給
      寬柏公司，要伊先找個戶頭存入云云，均屬事後卸責之詞，自無足採。
（五）又被告二人具狀辯稱：自八十一年一月至八十四年六月間自被告丙○○五五０
      七─三號帳戶轉入自訴人二二一─七號支票存款帳戶內之金額已近新台幣一千
      萬元，有三信城內分社活期儲蓄存款取款條及傳票影本在卷可稽（原審卷（二
      ）第七二頁以下）；另自被告丙○○上開帳戶提領出來支付自訴人事務所之員
      工薪資亦多達五、六百萬元，亦有支票存款對帳單及存摺影本在卷可憑（原審
      卷（三）第一二頁以下），均遠超過被告二人存入自己帳戶之總金額約五百五
      十萬元。而其中犯罪事實一編號（二）（三）（四）所列之八十三年五月二十
      七日一百萬元、八十三年七月二十九日一百三十萬五千元、八十四年一月五日
      二十四萬七千元等三筆款項（共計二百五十五萬二千元），固均進入被告丙○○之上開帳戶內，惟自八十三年三月十五日至八十四年一月十一日間，從被告
      丙○○戶頭提領而轉入自訴人帳戶之金額共計三百十萬元，較自訴人帳戶轉入
      被告丙○○帳戶之金額還多出五十餘萬元；犯罪事實二編號（一）（二）所列
      之八十二年二月十七日到期，面額五十萬元，以及八十二年九月十三日到期，
      面額五十萬元之支票（面額共計一百萬元），固亦均存入被告乙○○之世華銀
      行營業部第00000000000號帳戶內，惟自八十一年十月十三日至八
      十二年九月十四日，由被告乙○○及被告丙○○上開帳戶匯入自訴人帳戶之金
      額將近一百二十萬元，亦較自訴人帳戶轉入被告乙○○帳戶之金額還多，足證
      被告二人絕無「易持有為所有」之侵占犯行云云。惟依卷附被告丙○○三信城
      內分社活期儲蓄存款取款條、傳票影本、誠泰銀行支票存款對帳單、存摺影本
      與自訴人臺北市第三信用合作社00000000000─七號支票存款帳戶
      對帳單等資料觀之，能證明自訴人上開帳戶內所存入之款項可能來自被告丙○○之帳戶者，僅有八十三年六月二十五日之六十五萬元（轉帳）、八十三年八
      月十五日之十八萬元（轉帳）、八十三年八月二十五日之一百一十四萬六千元
      （轉帳）以及八十二年九月十四日之六十八萬元（轉帳）等四筆資料（原審卷
      （二）第一一四頁、第一一一頁、第九八頁、第九九頁、第九四頁），其餘被
      告所辯自渠等帳戶所提領存入自訴人上開帳戶內之款項，不唯二者之金額不符
      ，無法證明二者之關連性為何，甚且究由何人提領或存入亦屬不明，則被告上
      開所辯自八十一年一月至八十四年六月間自被告丙○○上開帳戶轉入自訴人支
      票存款帳戶內之金額已近新台幣一千萬元，另自被告丙○○上開帳戶提領出來
      支付自訴人事務所之員工薪資亦多達五、六百萬元，均遠超過原審認定被告二
      人冒領之總金額約五百五十萬元云云，自嫌無據。又本件被告二人挪用自訴人
      帳戶之資金或將自訴人簽發之支票分別存入乙○○、丙○○、陳怡利、鄒武鑑
      等人名下之事實，既經認定如上，縱令被告二人曾自丙○○帳戶提領上開四筆
      款項存入自訴人之帳戶內，惟此四筆款項與渠二人所挪用之各筆款項究有何關
      連，亦未見渠二人加以敘明，自不能僅因被告二人曾提撥款項至自訴人帳戶內
      而解免渠等侵占之犯行。
（六）被告二人具狀另稱：系爭八十二年八月十八日到期，票號ＪＣ0000000
      號，面額一百五十萬元之支票，係存入第三人李俊霆在監察院郵局00000
      00─三號帳戶內，並於八十二年八月二十五日領走現金，存入劉應昌之郵局
      帳戶內，業經臺灣臺北地方法院檢察署查證屬實，並有該署九十年度偵續字第
      一六五號不起訴處分書在卷可憑，第三人李俊霆之上開帳戶既係供劉應昌轉帳
      之用，足證自訴人以其員工之帳戶作為人頭帳戶並非無稽云云。經查，第三人
      李俊霆在監察院郵局0000000─三號帳戶係供劉應昌轉帳之用，固經臺
      灣臺北地方法院檢察署九十年度偵續字第一六五號不起訴處分書認定屬實，惟
      查被告二人所涉右揭犯罪事實二編號（５）支票部分之犯行，係被告乙○○先
      將該八十三年十二月五日到期，票號ＪＣ0000000號，面額十八萬元，
      受款人為台灣東華書局之支票，存入李俊霆在監察院郵局上開帳戶內後，復於
      八十三年十二月九日領走現金，並於八十三年十二月十日存入丙○○五五０七
      ─三號帳戶內，則李俊霆之上開帳戶縱令係供劉應昌轉帳之用，亦無從據為被
      告二人有利之認定，猶難以劉應昌以李俊霆之上開帳戶轉帳，即遽認自訴人確
      以被告等人之帳戶作為人頭帳戶。
（七）再查，關於右揭犯罪事實二編號（５）八十三年十二月五日到期，票號ＪＣ0
      000000號，面額十八萬元，受款人為東華書局之支票，被告乙○○雖辯
      稱其背面東華書局之背書不知是何人所為，伊並未偽造云云。惟查，被告乙○○於臺灣臺北地方法院檢察署八十九年度偵字第五九五號案件偵訊時證稱：「
      東華書局這張票後面之背書『李俊霆』之字是我寫的˙˙˙」、「不知道東華
      書局支票後之東華書局戳章為何人蓋的」等語（同上卷附八十九年九月二十八
      日訊問筆錄，第七一頁、第七三頁）；另證人即東華書局職員王羲白於原審八
      十九年自字第一四三號案件訊問時證稱：「（支票後面東華書局的背書章是否
      為公司的？）這不是我們的章」等語（同上卷（一）附八十九年六月十六日訊
      問筆錄，第二一二頁），參諸此張支票係被告乙○○存入李俊霆在監察院郵局
      0000000─三號帳戶後提領現金再存入被告丙○○之帳戶內，該十八萬
      元係由被告二人共同侵占乙情，既經認定如上，若謂被告乙○○並未偽造該張
      支票東華書局之背書，孰人置信？被告乙○○既有侵占該十八萬元之目的存在
      ，復自承此張支票「李俊霆」之被背書人部分由其所書寫，則其為達侵占該筆
      款項之目的，非偽造東華書局之背書不可，是蓋於該支票背面東華書局之章戳
      ，必係被告乙○○親自或委由他人所偽造，其此部分偽造「背書」私文書乃至
      加以行使之犯行，足堪認定。
（八）再查，右揭犯罪事實三之部分，被告乙○○固不否認自訴人所提出之Ａ函為其
      所登載，且有Ａ、Ｂ二函存在之事實，惟辯稱自訴人所稱之Ａ、Ｂ兩函，Ａ函
      係其打字錯誤未發出去之稿件，發出去的是Ｂ函，且寄出去的支票也只有一張
      ，自訴人亦僅支付亞新公司一次款項，是其對該打字錯誤之草稿，自無業務登
      載不實云云，經查，第三人亞新公司發函予陳其寬事務所內記載：「貴所曾於
      八十六年六月五日傳真函述及於八十二年十一月二十三日建北八十二工字第７
      ８０１４２２號函支付第三期設計服務費新台幣壹佰壹拾捌萬柒仟肆佰陸拾玖
      元整與前二項之來付款函除了發文日期、支票開立金額不同外，其他內容均與
      八十二年十二月二十日撥款文相同，本公司也確定未收到此文及此筆款項也並
    　未開立發票為憑」，亞新公司實際收到的既是Ｂ函，為何留存在自訴人事務所
      之原稿並非Ｂ函之原稿而為Ａ函？且觀諸卷附Ａ、Ｂ兩函（八十八年偵字第一
      三八七七號卷第七八頁、第七六頁）之發文日期、支票開立之金額及支票發票
      日均不相同，若謂Ａ函為Ｂ函打字錯誤之草稿，孰人置信？是被告執上詞置辯
      ，顯與常情相悖，應認本件系爭之Ａ函確屬被告乙○○業務上登載不實之文書
      無訛。
（九）末查，證人董家範雖於偵查中證稱：去年因陳太太查封丙○○之房子，乙○○
      來告訴伊，伊才知道有這件事，不過劉應昌管理財務比伊還嚴謹，以前伊管財
      務時，內帳每月都結帳，帳冊伊看完後都要蓋章簽認，伊離開後聽乙○○說劉
      先生也是如此，伊想乙○○應不會侵占事務所的錢等語（八十八年偵字第一三
      八七七號卷附八十九年一月二十日訊問筆錄，第二一八頁反面至第二一九頁）
      惟查，被告乙○○、丙○○有共同侵占犯行，其事證已如前述，證人董家範所
      證顯係其個人推測之詞；況證人董家範嗣於原審八十九年自字第一四三號案件
      調查時供稱：「（你自事務所離職後事務所的財務狀況、職務分工是否清楚？
      ）我沒有到現場去，都只是聽老同事講而已」（原審八十九年自字第一四三號
      卷附八十九年五月二十六日訊問筆錄，第一八一頁），證人董家範於本案發生
      侵占犯行時既非陳其寬事務所經管財務之人，其於偵查中之證言，自難援引為
      有利於被告二人之認定。
（十）綜上所述，本件事證已臻明確，被告乙○○、丙○○上開犯行均堪以認定，應
      依法論科。
三、核被告乙○○、丙○○所為，被告乙○○係犯刑法第三百三十六條第二項之業務
    侵占罪、同法第二百十六條、第二百十條之行使偽造私文書罪及同法第二百十五
    條之業務上文書登載不實罪；被告丙○○則係犯同法第三百三十六條第二項之業
    務侵占罪。就右揭犯罪事實一（一）（二）（三）（四）及犯罪事實二（二）編
    號（４）（５）（６）（７）之支票部分，被告丙○○提供自己帳戶供被告乙○○使用，並指示乙○○匯款予鄒武鑑及陳怡利，堪認渠二人就此部分侵占犯行有
    犯意聯絡及行為分擔，為共同正犯。被告丙○○雖非陳其寬事務所會計人員，但
    與有事務所會計身分從事業務之被告乙○○有共同實施之行為，應依刑法第三十
    一條第一項規定，以共犯論。被告乙○○、丙○○對於業務侵占部分之犯行，其
    多次侵占行為，均分別時間緊接，觸犯構成要件相同之罪名，顯均係基於概括犯
    意反覆為之，應依連續犯規定論以一罪，並加重其刑。另被告乙○○就右揭犯罪
    事實二（二）編號（５）之支票偽造東華書局之背書並持以向監察院郵局（第一
    ００支局）行使，其偽造「台灣東華書局股份有限公司」之印文，為偽造背書私
    文書之部分行為，而偽造私文書之低度行為又為行使之高度行為所吸收，均不另
    論罪。被告乙○○行使偽造背書私文書之目的，係在侵占自訴人事務所上開支票
    之款項，是其所犯行使偽造私文書罪與業務侵占罪間有方法目的之牽連關係，應
    依牽連犯之規定從一重之業務侵占罪處斷。又被告乙○○就右揭犯罪事實三所犯
    之業務上文書登載不實罪，與其所犯之業務侵占罪，犯意各別，罪名不同，應分
    論併罰。
四、原審據以對被告乙○○業務侵占部分論罪科刑，固非無見。惟查：原判決以「編
    號（Ｂ）（即上開犯罪事實二（二）編號（５））八十三年十二月五日到期，票
    號ＪＣ0000000號，面額十八萬元，受款人為東華書局之支票，自訴人指
    稱被告乙○○偽造該張支票東華書局之背書，惟被告乙○○否認有偽造東華書局
    印章之行為，且並無其他積極證據足以佐證該東華書局之印章為被告乙○○所偽
    造，自難以自訴人之指述，而認被告乙○○有偽造東華書局印章背書之行為」，
    未就被告乙○○此部分行為論以行使偽造私文書罪，並與其所犯業務侵占部分論
    以牽連犯，自有未洽。被告乙○○上訴否認業務侵占及行使偽造私文書部分之犯
    行，以及自訴人對被告乙○○上訴意旨猶執陳詞指稱被告乙○○涉有後述六（二
    ）（１）、（２）、（三）、（四）（１）、（２）、（３）、（４）及（五）
    部分之犯行（詳後述），固均無足取，惟自訴人上訴指稱被告乙○○就上開犯罪
    事實二（二）編號（５）之支票涉犯偽造私文書罪，為有理由，自應由本院將原
    判決關於乙○○業務侵占部分暨定執行刑部分均撤銷，另為適當之判決。爰審酌
    被告乙○○身為事務所會計人員，未潔身自愛，竟利用機會侵占事務所款項，及
    其犯罪目的、手段、智識程度、尚無前科犯行，素行尚稱良好以及侵占之金額數
    額非少，惟事後有返還部分款項與犯罪後猶飾詞卸責，不知悔悟等一切情狀，就
    其所犯業務侵占部分，量處如主文第二項所示之刑，並就其所犯撤銷改判之業務
    侵占部分與上訴駁回之業務上文書登載不實部分，定其應執行之刑為有期徒刑二
    年八月，以資懲儆。
五、另原審就被告乙○○業務上文書登載不實部分及被告丙○○業務侵占部分，分別
    依法論科，並爰審酌被告乙○○身為事務所會計人員未潔身自愛，竟在其業務上
    所作成之文書上為不實之登載，被告丙○○竟提供帳戶供被告乙○○使用，及渠
    等犯罪目的、手段、被告二人尚無前科犯行，素行尚稱良好、二人之智識程度、
    對自訴人事務所造成之損害及犯罪後猶飾詞卸責，不知悔悟等一切情狀，分別就
    被告乙○○業務上文書登載不實部分量處有期徒刑四月，就被告丙○○業務侵占
    部分量處有期徒刑一年六月，其認事用法均無不合，量刑亦稱妥適。被告乙○○
    上訴否認其業務上文書登載不實部分之犯行，被告丙○○亦上訴否認其業務侵占
    部分之犯行，均無理由，應予駁回。
六、自訴意旨另以：
（一）被告乙○○盜用三信城內分社第一一六─一０─００００四八─一號帳戶之印
      鑑章，偽造取款條，因認被告等另涉有刑法第二百十條偽造私文書罪嫌。
（二）乙○○於八十二年及八十三年間，利用持有事務所空白支票及印鑑章之機會，
      為行使之目的，連續偽造自訴人事務所第二二一─七號帳戶之八紙支票，並將
      下列支票款項侵占入己，並認被告等另涉有偽造有價證券及侵占罪嫌：
（１）乙○○偽造編號（Ａ）八十二年八月十八日到期，票號ＪＣ0000000號
      ，面額一百五十萬元之支票，由李俊霆背書，並將該支票存入李俊霆在監察院
      郵局（第一００支局）第００三三八三─三號帳戶內，復於八十二年八月廿五
      日領走現金，其後分二筆壹佰萬元及伍拾萬元以劉應昌之名義轉存入郵局三個
      月定存。
（２）乙○○偽造編號（Ｃ）八十三年一月十八日到期，票號ＪＣ0000000號
      ，面額二十萬元之支票，及編號（Ｄ）八十三年一月廿四日到期，票號ＪＣ0
      000000號，面額三十萬元之支票共二紙，均存入世華銀行儲蓄部000
      00000000號第三人甲○○之帳戶，並於八十三年一月廿五日兌現。
（三）被告乙○○於八十二年十一月二十三日以事務所名義發出建北八二工字第七八
      ０一四二二號函（即Ａ函），隨函並附有三信城內分社二二一─七帳號之ＪＣ
      ０0000000號，面額一百十八萬七千四百六十九元，發票日八十二年十
      一月二十五日之支票一紙，因認被告乙○○另涉犯偽造私文書、偽造有價證券
      及侵占一百十八萬七千四百六十九元之犯嫌。
（四）乙○○於八十一年及八十二年間，提領自訴人事務所之支票存款第二二一─七
      號帳戶及活期存款之第四八─一號帳戶內現金轉作定期存款（帳號00000
      0000000），於定存單到期時，卻未將本金或利息轉入事務所之支票存
      款或活期存款帳戶內，反予侵占，其明細如下：
（１）定期存單號碼000000000000號，本金二百萬之定存，於八十一年
      十月十三日到期後，予以侵吞本金及利息。
（２）定期存單號碼000000000000號，本金一百萬元之定存，於八十二
      年一月廿日到期後，予以侵占本金及利息。
（３）定期存單號碼000000000000號，本金三百萬元之定存，於八十一
      年十月十三日到期後，予以侵占本金及利息。
（４）八十二年七月十三日，由丁○○○○師事務所第一一六─一０─００００四八
      ─一號帳戶中領出三十五萬元，轉存定期存款，被告卻未轉存定存，而悉數予
      以侵占。
（５）八十三年二月廿三日由自訴人事務所第一一六─一０─００００四八─一帳戶
      轉存定期之二百零一萬五千七百七十五元，於到期後，其中六十四萬五千元轉
      存000000000000號定期存單；七十一萬九千元轉存000000
      000000號定期存單，尚餘之六十五萬一千七百七十五元則未回存自訴人
      事務所之支票存款或活期存款帳戶，而予以侵占。
（五）在被告乙○○所遺留之文件檔案中，另發現以劉應昌名義之台北市第三信用合
      作社城內分社，第0000000號帳戶活期儲蓄存款存摺中，曾有八十四年
      二月五日存入南山人壽保險公司給付自訴人事務所設計費之票據十一萬八千四
      百六十元之紀錄，該筆款項係南山人壽保險股份有限公司委託自訴人事務所，
      。而於交換後之同年二月廿八日提領現金，又在該存摺之存入欄中記載之「南
      山」二字，係被告乙○○之筆跡，查劉應昌已於民國八十四年二月三日死亡，
      患病期間曾多次入院開刀，八十四年一月四日曾入院切除橫結腸，並於八十四
      年一月廿日出院，且須休養一個月，此有三軍總醫院診斷證明書可稽。被告乙○○多年來乘劉應昌年老體弱多病，上下其手，故劉應昌於八十四年二月三日
      死亡後，豈會又於同年二月廿五日將付給自訴人事務所之票據存入，復於同年
      二月廿八日領取現金？故此事實顯係被告乙○○利用劉應昌名義之存摺交換票
      據提領現金，以達其侵吞自訴人事務所款項之目的。
    惟按犯罪事實應依證據認定之，無證據不得推定其犯罪事實，刑事訴訟法第一百
    五十四條定有明文。又事實之認定，應憑證據，如未能發現相當證據，或證據不
    足以證明，自不能以推測或擬制之方法，為裁判基礎（最高法院四十年台上字第
    八六號判例參照）。又按認定犯罪事實，所憑之證據，雖不以直接證據為限，間
    接證據亦包括在內，然無論直接或間接證據，其為訴訟上之證明，須於通常一般
    之人均不致有所懷疑，而得確信其為真實之程度者，始得據為有罪之認定，倘其
    證明尚未達到此一程度，而有合理性懷疑之存在時，即無從為有罪之認定，此亦
    有最高法院七十六年台上字第四九八六號判例可資參照。另按偽造文書必須冒用
    或捏造他人名義而製作文書，行為人自己本有製作之權，則縱有不實之記載，或
    其所作之內容虛偽，除法律有特別規定者外，例如刑法第二百十三條至第二百十
    五條，要難論以刑法第二百十條之偽造私文書罪。又按刑法第二百零一條偽造有
    價證券罪，稱「偽造」係指本無內容，或內容尚未完備，或其內容之效力已失，
    經無製作權人之製作，使發生有價證券效力之行為而言。訊據被告二人均堅詞否
    認右揭犯行，辯稱：（一）被告乙○○稱支票伊沒有盜領，伊必須經過劉應昌蓋
    章，小章由他蓋，大章由伊蓋；（二）八十二年八月十八日到期，面額係新台幣
    一百五十萬元之支票，該支票係存入第三人李俊霆在監察院郵局帳戶內，被自訴
    人合夥之建築師劉應昌領走，與被告並無關係；（三）甲○○帳戶，該些支票為
    何存入甲○○戶頭與被告並無關係，而被告也並不知情。（四）有關劉應昌死後
    由劉應昌之戶頭領取的錢，是劉應昌的保險金，與事務所之款項無涉。（五）關
    於亞新公司台開信託大樓第三期結構費，從頭到尾，自訴人事務所只有開立一張
    八十二年十二月二十日，票號ＪＣ０0000000號之支票，從來沒有開出八
    十二年十一月十五日之支票，被告請款也只有請款一次，事務所也只有支出一次
    費用等語。經查：
（一）本件自訴人陳其寬於其告訴狀中自承：其本人從來不碰帳目，對金錢數字毫無
      概念，只對自己專業之建築繪圖有興趣，在事務所中，其工作就是設計、繪圖
      及接洽委託客戶，財務、會計等帳目之事，因甚信賴劉應昌，全部交劉應昌處
      理，劉應昌再指示會計乙○○辦事（見自訴人八十八年十二月二十四日告訴補
      充理由（三）狀，八十八年偵字第一三八七七號卷第一九一頁反面），而證人
      劉應昌已於八十四年二月三日死亡，此為自訴人及被告均陳述在卷，並有死亡
      證明書影本附卷可稽，已無從傳喚劉應昌到庭查證，從而被告乙○○開立前開
      提款條及支票是否未經授權，即難遽予認定；再參以前開有罪犯罪事實部分，
      被告乙○○大多係利用持有事務所已開立之提款條及支票之機會，趁機將提款
      或支票款存入自己帳戶或第三人帳戶，依現存卷證，尚難認被告乙○○有未經
      授權偽造提款條私文書及偽造支票有價證券之犯行。
（二）次查，編號（Ａ）八十二年八月十八日到期，票號ＪＣ0000000號，面
      額一百五十萬元之支票，由李俊霆背書，並存入李俊霆上開監察院郵局帳戶內
      ，並於八十二年八月二十五日領走現金，有郵政儲金匯業局檢附之提款詳情表
      在卷可稽；其後該筆款項分二筆一百萬元及五十萬元以劉應昌名義轉存入郵局
      （台北第一００支局）帳戶等情，亦為自訴人所不否認；又李俊霆上開監察院
      郵局之帳戶，係供劉應昌轉帳之用，業經臺灣臺北地方法院檢察署九十年度偵
      續字第一六五號不起訴處分書認定屬實，而證人李俊霆於原審八十九年自字第
      一四三號案件調查時到庭證稱：「我本來也是自訴人事務所的職員，我有把印
      章、存摺交給事務所，作為轉帳之用，後來我查證是被事務所已經過世的劉應
      昌先生拿去存」等語（原審八十九年自字第一四三號卷（一）附八十九年六月
      十六日訊問筆錄，第二一四頁），則此筆款項既非存入被告二人帳戶，且復查
      無其他積極證據足資證明該筆款項為被告二人提領，應認自訴人指述被告二人
      此部分侵占犯行事證尚嫌不足。
（三）關於編號（Ｃ）八十三年一月十八日到期，票號ＪＣ0000000號，面額
      二十萬元之支票，及編號（Ｄ）八十三年一月廿四日到期，票號ＪＣ0000
      000號，面額三十萬元之支票共二紙，均存入世華銀行儲蓄部000000
      00000號第三人甲○○之帳戶部分，固有自訴人所提支票影本在卷可稽，
      惟被告二人均否認認識第三人甲○○，而證人甲○○經原審拘提無著，復於本
      院具狀陳報稱其並不認識兩造當事人，且已移民加拿大多年，無法到庭作證等
      語，則依現存事證，仍無法證明被告二人與甲○○有何犯意聯絡及行為分擔之
      情事，此二筆款項既非存入被告二人帳戶，且復無其他積極證據足資證明，則
      自訴人指述被告二人此部分侵占犯行亦屬事證不足。
（四）至自訴人指述被告乙○○製作Ａ函涉有刑法第二百十條偽造私文書、第二百零
      一條偽造有價證券及侵占一百十八萬七千四百六十九元部分，查被告乙○○為
      自訴人之會計兼出納，該函文之製作應認為其業務上有權製作之文書，被告乙○○並無冒用或捏造他人名義而製作文書之情形，其於業務上製作之文書登載
      不實，應認構成刑法第二百十五條之罪，自訴人認係觸犯刑法第二百十條之偽
      造私文書罪，尚有誤會。另查自訴人事務所票號ＪＣ0000000號，面額
      一百十萬四千六百二十三元之支票，係於八十二年十二月二十七日提兌，有自
      訴人事務所二二一─七號支票存款對帳單附卷可憑（原審卷（二）第一一二頁
      ），而觀諸自訴人事務所支票存款帳戶內之提兌資料，ＪＣ0000000號
      僅有提兌一次，可認ＪＣ0000000號之支票正本只有一張，則Ａ函內檢
      附之票號ＪＣ0000000號，面額一百十八萬七千四百六十九元之支票影
      本，顯係被告乙○○利用影印之方式製作而成，該影印製作而成內容不實之支
      票影本，應認並無有價證券之效力，依據前揭說明，尚難認被告乙○○此部分
      行為構成偽造有價證券罪；至自訴人指陳被告乙○○以影印之方式製作面額一
      百十八萬七千四百六十九元，發票日為八十二年十一月廿五日之支票一紙，向
      自訴人重複請款，以侵占該一百十八萬七千四百六十九元，並於八十二年十一
      月廿日將其中之一百萬元由自訴人事務所三信帳戶中領取並匯予無關係之第三
      人陳怡利在世華銀行高雄分行活期儲蓄存款第一七九五四八號帳戶，惟被告乙○○否認匯款予第三人陳怡利之一百萬元與Ａ函內檢附之票號ＪＣ00000
      00號，面額一百十八萬七千四百六十九元之支票有關（原審卷（二）附九十
      一年十月三日訊問筆錄，第八頁），查二者雖金額相近，數額仍不相同，且查
      自訴人事務所活期存款帳戶及支票存款帳戶，亦查無另一筆一百十八萬七千四
      百六十九元之支出，則自訴人指陳被告等侵占該一百十八萬七千四百六十九元
      及行使該內容不實之支票影本向自訴人重複請款，事證仍屬不足。
（五）又查，自訴人指訴被告另侵占自訴人事務所第一一六─一０─００００四八─
      一號帳戶轉存定期存款六十五萬一千七百七十五元部分，經查，自訴人事務所
      第一一六─一０─００００四八─一號帳戶轉存定期之二百零一萬五千七百七
      十五元，於到期後，其中六十四萬五千元轉存000000000000號定
      期存單；七十一萬九千元轉存000000000000號定期存單，尚餘之
      六十五萬一千七百七十五元部分，係存入陳其寬工程顧問股份有限公司帳戶，
      有誠泰銀行城內分行八十九年七月二十日誠泰銀內字第八九０三八號函檢附之
      傳票影本附卷可稽（附於原審八十九年自字第一四三號卷（二）第三二頁至第
      三四頁），此部分被告二人自無侵占行為。至自訴人指訴陳其寬事務所定期存
      單號碼000000000000號、定期存單號碼00000000000
      0號、定期存單號碼000000000000號及活期存款帳戶內三十五萬
      元到期時，被告乙○○未將本金或利息轉入事務所之支票存款或活期存款帳戶
      內，而予侵占部分，業經原審函查誠泰商業銀行城內分行，該行以九十一年十
      二月卅一日誠泰銀內字第九一０九四號回函覆以：本行存戶陳其寬第0000
      00000000號定期存款帳戶之三筆定存單到期後，均提領現金並無續存
      ；且此存戶之000000000000號活期存款內，八十二年七月十三日
      之款項並無轉存定期等語（原審卷（二）第一七０頁），依前開函文僅能證明
      自訴人指訴之定期存單存款於到期時經提領，且活期存款帳戶內三十五萬元到
      期時並未轉存定存，仍無法據以證明該等款項確為被告二人所侵占，此外復無
      其他積極證據足資證明被告二人確將自訴人事務所此部分款項予以侵占，則此
      部分自訴人之指訴，事證亦屬不足。
（六）末查，自訴人指述在劉應昌名義之台北市第三信用合作社（即誠泰銀行）城內
      分社，第0000000號帳戶活期儲蓄存款存摺中，曾有八十四年二月五日
      存入南山人壽保險公司給付自訴人事務所設計費之票據十一萬八千四百六十元
      之紀錄，該筆款項係南山人壽保險股份有限公司委託自訴人事務所，設計台南
      市○○段一之一七號土地建造地上十層地下二層之鋼筋混凝土造大樓設計費，
      並提出台南市政府工務局南工造字第０八一一六八號建造執照影本為據，而被
      告具狀辯稱有關劉應昌死後由劉應昌之戶頭領取的錢，是劉應昌的保險金，與
      事務所之款項無涉等語，查自訴人所提台南市政府工務局南工造字第０八一一
      六八號建造執照影本，僅足證明該工程之設計者係自訴人事務所，並非設計費
      支出之憑證，尚無從據此認定劉應昌第三信用合作社內之十一萬八千四百六十
      元確屬於自訴人事務所所有之款項，自訴人僅以該存摺存入欄中之「南山」二
      字係被告乙○○筆跡（原審卷（一）第一八九頁），且劉應昌已於八十四年二
      月三日死亡，而遽認此部分係被告乙○○利用劉應昌名義之存摺交換票據，提
      領現金以侵吞自訴人事務所之款項，並無提出其他證據足資證明其所指訴之此
      部分事實，應認此部分指訴，事證亦嫌不足，尚難據以認定被告二人有此部分
      之侵占犯行。至被告乙○○是否偽造劉應昌名義之活期儲蓄存款取款條領取該
      筆款項，亦屬對劉應昌或其法定繼承人是否構成犯罪之問題，核與本件自訴無
      涉，附此敘明。
（七）縱上各節，此部分自訴人所指被告二人之犯罪事實，或事證不足，或未構成所
      指訴之犯罪，已如前述，惟此部分自訴之事實與前開構成有罪部分，分別有連
      續犯或牽連犯之裁判上一罪之關係，爰不另為無罪之諭知。
七、臺灣臺北地方法院檢察署以八十九年偵字第一六六二五號（含八十八年度偵字第
    一三八七七號）移送併辦部分，因與本件自訴事實係同一事實，爰併予審理，併
    此敘明。
八、據上論斷，應依刑事訴訟法第三百六十九條第一項前段、第三百六十四條、第三
    百四十三條、第二百九十九條第一項前段、第三百六十八條，刑法第二十八條、
    第三十一條第一項、第五十六條、第三百三十六條第二項、第二百十六條、第二
    百十條、第五十五條、第五十一條第五款，罰金罰鍰提高標準條例第一條前段，
    判決如主文。
中　　　華　　　民　　　國　　九十三　　年　　　三　  月　 　二十三 　　日
                              臺灣高等法院刑事第九庭
                                  審判長法　官　李　文　成
                                        法　官　江　振　義
                                        法　官　周　盈　文
右正本證明與原本無異。
檢察官及被告乙○○如不服本判決，應於收受送達後十日內向本院提出上訴書狀，其
未敘述上訴之理由者並得於提起上訴後十日內向本院補提理由書（均須按他造當事人
之人數附繕本）。
被告丙○○不得上訴。
                                        書記官　余　姿　慧
中　　　華　　　民　　　國　　九十三　　年　　　三　  月　 　二十三 　　日
附錄：本案論罪科刑法條全文
刑法第三百三十六條第二項
對於業務上所持有之物，犯前條第一項之罪者，處六月以上五年以下有期徒刑，得併
科三千元以下罰金。
刑法第二百十條
偽造、變造私文書，足以生損害於公眾或他人者，處五年以下有期徒刑。
刑法第二百十六條
行使第二百十條至第二百十五條之文書者，依偽造、變造文書或登載不實事項或使登
載不實事項之規定處斷。
